最高法院刑事判決　　　　　　　　　　　　　　　八十六年度台上字第五八五一號
　　上　訴　人　甲○○
　　選任辯護人　呂福元律師
右上訴人因貪污案件，不服台灣高等法院中華民國八十六年七月十一日第二審判決（
八十六年度上訴字第二一八三號，起訴案號：前台灣桃園地方法院檢察處七十五年度
偵字第四六二一號），提起上訴，本院判決如左：
    主  文
原判決撤銷，發回台灣高等法院。
    理  由
本件原判決認定上訴人甲○○之夫林培元（在逃通緝中）原任國防部中山科學研究院
（下稱中科院）第三所第三組研究助理員，為依據法令從事公務之人員。於民國七十
二年九月至七十三年六月間，任職中科院辦理辦公用器材、物品採購及管理庫房期間
，勾結台北市○○○路○段一○○號哲明電氣有限公司負責人姜冬生（在逃通緝中）
，二人基於共同概括犯意之聯絡，以浮報價額、數量、收取回扣之舞弊方式，由姜冬
生將林培元所得之不法利益開立支票交予林培元收受。上訴人明知上情，為故意隱匿
林培元收取回扣所得之財物，竟基於概括之犯意，先商得其不知情友人洪豔雯之同意
，以洪豔雯之名義在中壢郵局開立存簿儲金第000000－0號帳戶，供上訴人及
其家人使用洪豔雯名義存提款項之用；林培元自姜冬生處收受如原判決附表所示之支
票後，即部分交由上訴人、部分自行在支票背面簽寫洪豔雯之姓名作為取款背書後，
悉由上訴人存入前揭中壢郵局帳戶內，以為隱匿。前後為林培元隱匿收取回扣所得財
物合計金額新台幣（下同）一百零九萬七千九百元等情。因而撤銷第一審之科刑判決
，改判論處上訴人連續明知因犯依據法令從事公務之人員購辦公用器材、物品，浮報
價額、數量，收取回扣之罪，所得之財物，故為隱匿罪刑。固非無見。惟查：(一)刑事
訴訟法第三百條所謂得就起訴之犯罪事實，變更檢察官所引應適用之法條，係指法院
於不妨害事實同一之範圍內，得自由認定事實而為適用法律，必不變更起訴之犯罪事
實，僅變更其法條，始有適用；如其起訴之基本社會事實並非同一，自無變更起訴法
條而逕行論罪之餘地。本件檢察官起訴上訴人與林培元、姜冬生共同連續於購辦公用
器材、物品時，浮報價額、數量，收取回扣，涉犯（舊）戡亂時期貪污治罪條例第四
條第四款之罪嫌，原判決變更檢察官之起訴法條，引用同條例第十五條之規定，改判
論處上訴人以隱匿贓物罪。然公務員收取回扣罪與隱匿贓物罪，二者非特社會事實歧
異，即法律所賦予之評價亦不相同，殊非具有犯罪事實同一性之案件，自不得任意變
更起訴法條。原判決逕予變更，已有適用法則不當之違誤。(二)上訴人犯罪時間在七十
七年一月三十日以前，原判決依中華民國七十七年罪犯減刑條例第四條第一項第二款
、第二條第一項甲類三減其宣告刑三分之一，但原判決宣告上訴人褫奪公權二年，經
減去三分之一後，應為一年四月，原判決竟減為一年，亦有理由矛盾之可議。(三)（舊
）戡亂時期貪污治罪條例第十五條之犯罪主體，以同條例第二條第三條所規定之依據
法令從事公務之人員及受公務機關委託承辦公務之人員，與夫與以上人員共犯之人為
限，不具上述身分之人單獨犯該條第十五條之罪者，應適用刑法上贓物罪之相當罪名
處斷，自無適用本條例之餘地。上訴人無業，有其戶籍謄本在卷可稽（見第一審七十
六年度訴字第二三號卷第十八頁），並非上開條例第二條所定身分之人；原判決又認
定其與林培元間無共犯之關係，係單獨犯隱匿贓物罪，卻又適用上開條例第十五條之
罪處斷，其適用法則尤屬不當。上訴意旨雖未指摘及此，然為本院得依職權調查之事
項，應認原判決有撤銷發回更審之原因。
據上論結，應依刑事訴訟法第三百九十七條、第四百零一條，判決如主文。
中      華      民      國    八十六    年      十      月      三      日
                              最高法院刑事第八庭
                                  審判長法官  紀  俊  乾
                                        法官  楊  商  江
                                        法官  黃  正  興
                                        法官  楊  文  翰
                                        法官  陳  正  庸
      右正本證明與原本無異
                                              書  記  官
中      華      民      國    八十六    年      十      月      八      日
